【裁判字號】    97,台上,6811
【裁判日期】    971225
【裁判案由】    強盜
【裁判全文】
最高法院刑事判決            九十七年度台上字第六八一一號
上  訴  人  甲○○
選任辯護人  陳棋銘律師
上列上訴人因強盜案件，不服台灣高等法院台南分院中華民國九
十五年一月二十七日第二審判決（九十四年度上訴字第一一九五
號，起訴案號：台灣台南地方法院檢察署九十三年度偵字第一二
二四三號），提起上訴，本院判決如下：
    主  文
原判決關於甲○○部分撤銷，發回台灣高等法院台南分院。
    理  由
本件原判決撤銷第一審關於上訴人甲○○部分之科刑判決，改判
仍依修正前刑法牽連犯之規定，從一重論處上訴人共同竊盜，因
防護贓物、脫免逮捕，而當場施以強暴罪刑，固非無見。
惟查：(一)、被告以外之人於審判外之言詞或書面陳述，除法律有
規定者外，不得作為證據，刑事訴訟法第一百五十九條第一項定
有明文。而所謂法律有規定者，即包括同法第一百五十九條之一
至同條之五所規定傳聞證據具有證據能力之例外情形。故如欲採
被告以外之人於審判外之言詞，即如警詢或檢察官偵查中之言詞
為證據時，必須符合法律所規定之例外情形，方得認其審判外之
陳述有證據能力，並須於判決中具體說明其符合傳聞證據例外可
信之情況及心證理由，否則即有違證據法則及判決不備理由之違
誤。本件原判決採納證人李進榮、鄭雯芳分別於警詢、偵查中之
供述為論處上訴人之犯罪依據，然前揭證據係屬被告以外之人於
審判外之言詞陳述，為傳聞證據，原判決未敘明其符合傳聞證據
例外可信之情況及心證理由，有判決不備理由之違誤。(二)、竊盜
或搶奪，為脫免逮捕，而當場施以強暴、脅迫者，依刑法第三百
二十九條之規定以強盜論。所謂「脫免逮捕」，必已著手於竊盜
或搶奪行為之實行，因被害人或其他之人欲加以逮捕，為脫免其
逮捕而當場施以強暴、脅迫者，始足當之。倘無逮捕行為，僅因
遭人發現即施以強暴、脅迫，應視其情形論以他罪外，尚不能以
強盜論。原判決認定上訴人竊取鋼條一批後，為值班人員李進榮
察覺，乃撥打電話通知工地監工鄭雯芳前來察看，鄭雯芳即駕駛
自小客車至工地，上訴人為防護贓物及脫免逮捕，乃駕駛曳引車
衝撞阻擋在出入口處之上揭自小客車。於理由內說明李進榮於警
詢時證稱：鄭雯芳將小客車阻擋在上訴人車輛前面，阻其離去，
上訴人乃駕車加速衝撞鄭雯芳之自小客車，鄭雯芳之車輛遭撞擊
倒退，上訴人又加速二次欲衝撞鄭雯芳之小客車，鄭雯芳始向右
閃躲，上訴人因而順利駛離工地等情（見原判決第五頁第十至十
五行）。似認鄭雯芳到達工地時已察覺異狀，乃將所駕駛之自小
客車阻擋至工地出口，阻擋上訴人脫逃，惟仍經上訴人強行以二
次駕車衝撞鄭雯芳之小客車之方式，得以逃離現場。然稽之卷附
筆錄內容，鄭雯芳於第一審時證稱：「我到現場時，燈是關著的
，故我實際上沒有看到人，因為距離很遠，等我燈要打開時，要
過去現場，被告就把車燈打開，直接衝過來。他們燈打開後，我
有看到被告二人」、「（他如何撞你的小客車？）他看到我車燈
開時，他的車燈就馬上打開，就將車自放置鋼筋的甘蔗田上開出
來到柏油路上，且那時是柏油路面，他的車子根本不會撞到我的
車，我的車根本沒有前進，我看到他車開過來時，我方向盤有往
右打，閃避他的車，但他的車還是撞到我車的右前保險桿」（第
一審卷第五一、五二頁）。如所稱無訛，則鄭雯芳到達工地察看
時，初時並未察覺任何異狀，迨車燈打開後，始乍見上訴人駕車
衝撞而來，其乃駕車閃避，與原判決所引證人李進榮之供述並非
一致。又依諸鄭雯芳上揭證述內容，斯時其尚在自小客車上察看
時，上訴人即駕車衝撞，其是否即欲逮捕上訴人？有無逮捕行為
？抑或係上訴人因發現有人到達現場，為圖脫逃旋施以強暴行為
？實情如何，仍有進一步根究明白之必要。原審未予究明，即遽
論處上訴人準強盜罪刑，自有判決理由不備及證據調查未盡之違
法。(三)、有罪判決書所認定之事實，為判斷其適用法令當否之準
據，法院應將依職權認定與論罪科刑有關之犯罪事實翔實記載，
然後逐一說明其憑以認定之證據，並使事實認定與理由說明，互
相適合，方為合法。刑法第三百二十九條之準強盜罪，以竊盜或
搶奪，因防護贓物、脫免逮捕或湮滅罪證，而當場施以強暴、脅
迫者，為其構成要件。該項所謂強暴、脅迫行為，參照司法院釋
字第六三０號解釋意旨，乃指達於使人難以抗拒之程度者而言。
故竊盜或搶奪之行為人，縱因防護贓物、脫免逮捕或湮滅罪證，
而有當場施以強暴、脅迫之行為，惟其所實行之強暴、脅迫行為
，若尚未達於使人難以抗拒之程度者，即難與強盜行為同視，不
能遽依準強盜罪論擬。本件原判決認定：上訴人於竊取鋼條一批
後，竟為防護贓物及脫免逮捕，不顧阻擋在前由鄭雯芳所駕駛之
自小客車體積、重量及馬力，均不若曳引車，亦無法承受曳引車
之衝撞力，而鄭雯芳之生命、身體安全亦將受到危害，上訴人仍
駕駛曳引車，逕自向前左轉衝撞自小客車，幸鄭雯芳見狀連忙將
自小客車向右駛離而倖免於難，上訴人以此方法順利逃離現場，
而論以刑法第三百二十九條之準強盜罪。然原判決理由先說明：
刑法第三百二十九條之準強盜罪所稱之「強暴脅迫」，只須行為
人實行強暴或脅迫行為，足使人心生畏佈即屬相當，不以使人不
能抗拒為必要；繼謂所謂強暴，乃直接或間接對於人之身體施以
暴力，壓制被害人之抗拒，或使被害人處於不能抗拒之狀態云云
（見原判決第九頁三第一至五行）。其理由前後不無矛盾。又對
於上訴人所實行之強暴行為是否已達於使鄭雯芳難以抗拒之程度
，未於理由內詳予論敘認定之憑據及理由，僅執上訴人之衝撞行
為迫使鄭雯芳心生畏佈，不得已讓開小客車道，乃屬施以強盜行
為無疑為據，自不足資為論處上開準強盜罪之依據，而有判決理
由不備之違法。以上或為上訴意旨所指摘，或屬本院得依職權調
查之事項，應認原判決關於上訴人部分有撤銷發回更審之原因。
原判決關於上訴人牽連犯毀損罪部分，基於審判不可分原則，應
併予撤銷發回。又原審判決後，刑法已修正刪除牽連犯之規定，
案經發回，併應注意新舊規定之比較適用，附此敘明。
據上論結，應依刑事訴訟法第三百九十七條、第四百零一條，判
決如主文。
中    華    民    國  九十七  年   十二   月  二十五  日
                      最高法院刑事第十二庭
                          審判長法官  石  木  欽
                                法官  陳  世  淙
                                法官  洪  佳  濱
                                法官  呂  丹  玉
                                法官  段  景  榕
      本件正本證明與原本無異
                                      書  記  官
中    華    民    國   九十八   年   一   月    六    日
                                                      Ｅ


司法院資訊處製作；財團法人民間司法改革基金會備份。
